臺灣彰化地方法院刑事判決　　　　　　 100年度簡上字第24號
上　訴　人
即　被　告　蔡月慧
上列上訴人因違反家庭暴力防治法之傷害案件，不服本院99年度
簡字第1768號中華民國99年12月8 日第一審簡易判決（原起訴案
號：99年度偵字第7044號），提起上訴，本院管轄第二審合議庭
依第一審通常審判程序判決如下︰
    主  文
原判決撤銷。
蔡月慧無罪。
    理  由
一、本件起訴意旨略以：被告蔡月慧與被害人張金青為夫妻，為
    家庭暴力防治法第3 條第1 款之家庭成員。被告蔡月慧於民
    國98年11月19日17時30分許，在彰化縣永靖鄉○○村○○街
    101 號住處，因細故與被害人張金青發生爭執，竟基於傷害
    人身體之犯意，以口咬傷被害人張金青手指，致被害人張金
    青受有左手大拇指受傷流血之傷害，因認被告蔡月慧係犯刑
    法第277 條第1 項之傷害罪嫌等語。
二、按犯罪事實應依證據認定之，無證據不得認定犯罪事實。又
    不能證明被告犯罪者，應諭知無罪之判決，刑事訴訟法第15
    4 條第2 項、第301 條第1 項分別定有明文。次按認定不利
    於被告之事實，須依積極證據，茍積極證據不足為不利被告
    事實之認定，即應為有利於被告之認定，更不必有何有利之
    證據；事實之認定，應憑證據，如未能發現相當證據，或證
    據不足以證明，自不能以推測或擬制之方法，以為裁判之基
    礎；且認定犯罪事實所憑之證據，雖不以直接證據為限，間
    接證據亦包括在內，然而無論直接證據或間接證據，其為訴
    訟上之證明，須於通常一般之人均不致有所懷疑，而得確信
    其為真實之程度者，始得據為有罪之認定，倘其證明尚未達
    到此一程度，而有合理之懷疑存在而無從使事實審法院得有
    罪之確信時，即應由法院為諭知被告無罪之判決；且刑事訴
    訟法第161 條第1 項規定：檢察官就被告犯罪事實，應負舉
    證責任，並指出證明之方法。因此，檢察官對於起訴之犯罪
    事實，應負提出證據及說服之實質舉證責任。倘其所提出之
    證據，不足為被告有罪之積極證明，或其指出證明之方法，
    無從說服法院以形成被告有罪之心證，基於無罪推定之原則
    ，自應為被告無罪判決之諭知（最高法院30年上字第816 號
    、40年臺上字第86號、76年臺上字第4986號、92年臺上字第
    128 號判例參照）。又按告訴人之告訴，係以使被告受刑事
    訴追為目的，是其陳述是否與事實相符，仍應調查其他證據
    以資審認（最高法院52年臺上字第1300號判例意旨參照）。
三、本案公訴意旨認被告蔡月慧涉犯刑法第277 條第1 項之傷害
    罪嫌，無非係以(1)告訴人張金青於警詢、偵查中告訴之指訴
    及於本院審理中之證述、(2)告訴人張金青左手大拇指受傷之
    照片2 張為據。而被告雖不否認其與告訴人為夫妻，及於上
    揭時間、地點，與告訴人發生爭執拉扯之事實，但堅詞否認
    有何公訴人所指之傷害犯行，辯稱：當天係因告訴人先動手
    搶伊手機，伊為逃離才與告訴人發生拉扯，伊掙脫後就逃出
    家門，並請鄰居打電話報警；伊未曾咬告訴人之手指，且照
    片所顯傷勢也與咬傷不合，不能證明伊咬告訴人等語。本案
    被告既否認有何公訴人起訴所指咬傷告訴人左手拇指之犯行
    ，則被告是否成立公訴人起訴之傷害罪，端視公訴人提出之
    上開證據是否能證明被告之犯行。
四、經查：
  (一)本案下揭全部卷證所涵括之供述證據及非供述證據，經本院
    依法踐行調查證據程序，公訴人、被告均不爭執各該證據之
    證據能力，且亦查無依法應排除其證據能力之情形，是後述
    所引用證據之證據能力均無疑義，合先敘明。
  (二)被告曾於上揭時間、地點與告訴人發生爭執拉扯之事實，為
    被告所不爭執，並經證人即當日到場處理之員警詹本永於本
    院審理中結證明確（見本院卷第129-131 頁），且有彰化縣
    警察局員警工作紀錄簿影本1 紙、彰化縣警察局員林分局處
    理家庭暴力與兒童保護事件調查紀錄（通報）表影本2 份、
    現場拍攝照片8 張附卷可憑（見本院卷第68、69、71、144
    頁及99年度他字第1187號卷30-33 頁），此部分之事實堪認
    無疑。
  (三)本案公訴人雖提出告訴人之證述與卷附告訴人左手拇指受傷
    照片，作為證明被告犯傷害罪之證據，惟查：
  1.告訴人雖迭於案發當日警詢時、98年5 月18日刑事告訴狀中
    指訴稱：其於與被告推擠時，遭被告咬傷左手大拇指云云，
    惟就其中咬傷過程並未詳述；另其於偵查中之指訴則僅陳稱
    遭被告傷害造成左手大拇指流血云云。迄於本院審理中作證
    時，經檢察官就其遭被告咬傷之詳細過程為詰問，告訴人先
    是語焉不詳，自顧陳述其母親以前受傷狀況，經審判長諭知
    應針對檢察官問題回答後，其雖大致陳述了當天衝突過程，
    但針對如何遭被告咬傷乙節，仍然含糊其辭，僅稱「阿她就
    .. ， 好像順手這樣咬了一下」云云，經審判長與受命法官
    再三請其具體描述案發當天遭被告咬傷之過程，其始簡略的
    作出遭咬傷過程之證述（過程詳見本院卷第139-141 頁之筆
    錄附件）。其糢糊不確定之證述態度與證述內容，已使其證
    述內容之可信性生疑。
  2.且其於被告反詰問其受傷部位時，先是明確結證稱：受傷部
    位在大拇指指甲根外側云云，並當庭繪製受傷位置圖附卷（
    見本院卷第133 頁反面、第145 頁）。迨因其所繪製受傷部
    位與案發當天照片所示受傷部位並不相符，經本院訊之為上
    開證述時是否確定受傷部位？其卻答稱：不確定等語；再經
    本院訊之既然不確定，為何要如此證述？其復證稱：其只能
    說大概的部位，沒有為什麼，如此證述就是為了要證明遭被
    告咬傷等語（見本院卷第134 頁反面），可徵告訴人於本院
    作證時，確有雖不記得受傷部位，但為證明被告有起訴書所
    載犯行，即作出與事實不符之證述內容的情事。益顯告訴人
    證述內容是否可採之疑問。
  3.另細核卷附告訴人左手大拇指受傷之照片，其傷口位在拇指
    指尖左緣指甲旁，邊緣狀似平整，表面呈微紅色，未見血液
    流出，亦未見何牙齒咬痕及表皮撕裂痕跡（見99年度他字第
    1187號卷第30頁）；而證人即當天到場處理及拍照之員警詹
    本永於本院審理中證稱：其不記得告訴人手上之傷口是否有
    牙齒之咬痕等語（見本院卷第130 頁反面），顯然均無法明
    確證明告訴人左手拇指之傷口係遭被告咬傷之事實；更何況
    告訴人於案發當日既曾與被告發生拉扯、推擠，其於拉扯推
    擠過程中，本有多種可能造成如此傷勢，則是否得僅憑該卷
    附無法顯示係遭牙齒咬傷之照片，據為告訴人指訴之補強證
    據，亦有可疑。
  4.綜上，告訴人之證述既非全無瑕疵，卷附照片又不足以作為
    告訴人指訴遭被告咬傷之補強證據，公訴人僅憑該二項證據
    作為證明被告確犯上揭傷害犯行之證據，舉證顯然尚有不足
    。
  (四)從而，本院認依公訴人提出之證據，尚無從形成被告已成立
    刑法第277 條第1 項傷害罪之確信。此外，復查無其他積極
    證據，足以證明被告有何公訴人所指犯罪之犯行，被告之犯
    罪應屬不能證明，自應諭知被告無罪之判決，原審遽對被告
    論罪科刑，容有未洽，上訴人即被告之上訴，為有理由，本
    院自應將原判決予以撤銷，改諭知被告無罪之判決，並為第
    一審判決。
五、按檢察官聲請以簡易判決處刑之案件，經法院認為有刑事訴
    訟法第451 條之1 第4 項但書之情形者，應適用通常訴訟程
    序審判之，刑事訴訟法第452 條定有明文；且對於簡易判決
    之上訴，準用刑事訴訟法第三編第一章及第二章之規定，管
    轄第二審之地方法院合議庭受理簡易判決上訴案件，應依通
    常程序審理。其認案件有刑事訴訟法第452 條之情形者，應
    撤銷原判決，逕依通常程序為第一審判決，法院辦理刑事訴
    訟簡易程序案件應行注意事項第14項已有明文。查本案認定
    被告應依法為無罪判決之諭知，已如前述，為有刑事訴訟法
    第451 條之1 第4 項但書第3 款之情形，依上開法律規定，
    原審乃屬誤用簡易處刑程序，應由本院合議庭逕依通常程序
    審理後，而為第一審之判決。
據上論斷，應依刑事訴訟法第455 條之1 第1 項、第3 項、第45
2 條、第369 條第1 項前段、第364 條、第301 條第1 項，判決
如主文。
本案經檢察官廖偉志到庭執行職務。
中    華    民    國   100    年    5     月    5     日
                  刑事第四庭    審判長法  官  姚銘鴻
                                      法  官  廖政勝
                                      法  官  吳永梁
以上正本證明與原本無異。
如不服本判決應於收受判決後10日內向本院提出上訴書狀，並應
敘述具體理由；其未敘述上訴理由者，應於上訴期間屆滿後20日
內向本院補提理由書（均須按他造當事人之人數附繕本）「切勿
逕送上級法院」。
告訴人或被害人對於判決如有不服具備理由請求檢察官上訴者，
其上訴期間之計算係以檢察官收受判決正本之日期為準。
中    華    民    國   100    年    5     月    5     日
                                      書記官  許原嘉